【裁判字號】    98,簡上,235
【裁判日期】    990113
【裁判案由】    分配表異議之訴
【裁判全文】
臺灣高雄地方法院民事判決             98年度簡上字第235號
上  訴  人  元大國際資產管理股份有限公司
法定代理人  甲○○
訴訟代理人  乙○○
被上訴人    新加坡商星展銀行股份有限公司
                        樓之1
法定代理人  丁○○
訴訟代理人  丙○○
上列當事人間分配表異議之訴事件，上訴人對於民國98年5 月26
日本院高雄簡易庭97年度雄簡字第7601號第一審判決提起上訴，
本院管轄之第二審合議庭於民國98年12月30日言詞辯論終結，判
決如下：
      主  文
上訴駁回。
第二審訴訟費用由上訴人負擔。
      事實及理由
一、上訴人主張：
    被上訴人於民國（下同）97年4 月29日將其對訴外人即債務
    人鍾瑞美享有之房屋貸款債權新台幣（下同）1,044,532 元
    暨依原契約書約定之利息、遲延利息、違約金及墊付費用（
    下稱系爭債權）讓與上訴人，並已於97年4 月29日將讓與事
    項依法公告在新聞報紙，業已發生讓與效力。系爭債權係由
    鍾瑞美以自己所有坐落高雄縣鳳山市○○段1134之18地號土
    地及其上建物（門牌號碼：高雄縣鳳山市○○路96巷2 之1
    號，下稱系爭房地）設定最高限額抵押權（下稱系爭抵押權
    ）作為擔保。又被上訴人讓與上訴人系爭債權時，已結算擔
    保債權之金額，是以被上訴人對鍾瑞美雖另有他筆原受系爭
    抵押權擔保之現金卡及信用貸款等債權，然被上訴人自96年
    9 月30日後當已拋棄該部分債權之抵押權，因此被上訴人保
    留未出售之現金卡債權及信用貸款債權，已非有物權擔保之
    債權，不得優先受償。惟系爭房地於本院96年度執字第8419
    5 號清償債務執行事件（下稱系爭執行事件）中經第三人拍
    定後，執行處就系爭房地拍賣所得價金製作分配表時，竟將
    上訴人之系爭債權與被上訴人之上開現金卡及信用貸款債權
    按比例分配，自有不合。為此，上訴人於原審提起分配表異
    議之訴，聲明：本院96年度執字第84195 號執行事件，就債
    務人鍾淑美之財產拍賣所得價金，准上訴人以1,044,532 元
    及自96年2 月20日起至清償日止，逾期在6 個月內者按上開
    利率百分之10，超過6 個月者按上開利率百分之20計算之違
    約金債權，列為分配表第1 順位，且優於被上訴人先受清償
    。惟原審判決竟駁回上訴人上開請求。按上訴人於向被上訴
    人標買系爭債權時，雖未同時辦理抵押權之移轉登記，然依
    民法第295 條第1 項、第870 條之規定，主債權讓與時，所
    設定擔保之抵押權為從權利，即應隨同移轉，故上訴人因上
    開法定移轉之規定而享有系爭抵押權之全部擔保。又參酌最
    高法院26年渝上字第1219號判例意旨及學者鄭玉波見解，倘
    當事人不欲從權利隨同移轉者，須於契約中訂明。兩造之系
    爭債權讓與契約既未約定抵押權不隨同移轉，亦未約定被上
    訴人之前身寶華商業銀行（下稱寶華銀行）所保留之債權亦
    為抵押權擔保範圍，該抵押權依保留之債權比例未移轉，且
    寶華銀行標賣其有擔保之債權公告中，擔保債權之抵押權移
    轉為全部，並未揭露其所保留之債權額有若干，亦未表明其
    所保留之無擔保債權（現金卡及信用貸款）將來會稀釋得標
    人抵押債權之受償金額，足認上訴人就系爭債權自享有抵押
    權全部之擔保利益。此項事實，亦經中央存款保險股份有限
    公司於98年10月13日以存保清理字第0980021078號函釋明在
    卷，此由該函載明：「（一）寶華商業銀行與元大國際資產
    管理股份有限公司於97年2 月4 日簽訂不良債權買賣合約，
    據其中第1.1.14、1.1.25、8.13及8.17等條文意旨所載，除
    該合約另有明文規定外，寶華商業銀行不得再對元大國際資
    產管理股份有限公司所受讓不良債權下之擔保品主張或行使
    任何貸款檔案下之權利或利益。（二）檔案編號BAN-000-00
    000 「鍾瑞美」之有擔保債權，為元大國際資產管理股份有
    限公司買受清單，寶華商業銀行並未保留以「鍾瑞美」為借
    款人之無擔保債權，亦未將該行基於前述不良債權買賣合約
    所得行使之權利讓與他人，應無稀釋元大國際資產管理股份
    有限公司受償金額之疑慮。（三）寶華商業銀行與新加坡星
    展銀行股份有限公司於97年2 月4 日簽訂概括讓與及承受合
    約，寶華商業銀行於該合約附件二所列之不良債權、其擔保
    物權及相關之權利及利益，屬該行保留資產，並非新加坡星
    展銀行股份有限公司承受範圍。新加坡星展銀行股份有限公
    司從未承受上揭不良債權及擔保物權之權利及利益。」等語
    ，即可推知被上訴人將寶華銀行之保留資產，視為本身已受
    讓及承受之資產範圍，顯屬違誤且不當，並與被上訴人與寶
    華商業銀行間簽訂之「概括讓與及承受合約」內容相違。另
    依據寶華銀行與上訴人簽訂之「不良債權買賣合約」賣方承
    諾事項第8.13條「... ，除契約另有規定者外，賣方（即寶
    華銀行）不得再對與任何訂不動產相關或不良債權下之擔保
    品或借款人主張或行使任何貸款檔案下之權利或利益」，第
    8.17條「賣方茲確認及同意，如附件一所示之擔保品係為就
    不良債權及賣方非出售組合中之債權所共同提供者，賣方將
    不再就該擔保品主張擔保利益」所載意旨，均係載明出賣人
    （即寶華銀行）對買方（即上訴人）於受讓債權後，實質上
    能擁有完整擔保物權權利之承諾，雖縱有第10.17 條賣方對
    擔保利益所擔保之例外情形，惟其所作之聲明及保證，皆為
    出賣人（即寶華銀行）所保留之資產，該系爭擔保物權若無
    讓與被上訴人，尚難驟認除出賣人外（即寶華商業銀行外）
    ，其他出售資產組合貸款之受讓人（如被上訴人）亦得就系
    爭擔保物權主張擔保利益。是以被上訴人既未受讓系爭擔保
    物權之相關權利及利益，自無法就系爭房地最高限額抵押權
    範圍內，享有優先受償之權利。上訴人因而於原審提起分配
    表異議之訴，聲明：本院96年度執字第84195 號清償債務強
    制執行事件，就債務人鍾瑞美之財產拍賣所得價金，准上訴
    人以1,044,532 元及自96年2 月20日起至清償日止，逾期在
    6 個月內者按上開利率百分之10，超過6 個月者按上開利率
    百分之20計算之違約金債權，列為分配表第1 順位，且優於
    被上訴人先受清償。然原審不察，誤認被上訴人之上開債權
    亦有優先受償之權利，而駁回上訴人於原審之請求，判決顯
    有不當，應予廢棄，爰提起
    本件上訴，並於本院聲明求為判決：（一）原判決廢棄。（
    二）本院96年度執字第84195 號執行事件97年8 月11日強制
    執行金額計算書分配表所列上訴人優先分配之債權本金、利
    息應由新台幣619,150 元改為新台幣1,09 1,494元，分配比
    率應改為百分之百，不足額應改為0元 。
二、被上訴人則以：
    被上訴人於系爭執行事件陳報之債權，乃係訴外人喜悅坐月
    子外送有限公司分別於93年12月16日、94年9 月28日邀鍾瑞
    美為連帶保證人，向被上訴人申貸之借款未獲清償之餘額，
    以及鍾瑞美於93年11月10日向被上訴人申辦現金卡、信用卡
    所借貸之消費借款等3 筆債權，金額合計512,300 元。而鍾
    瑞美與被上訴人所簽訂之最高限額抵押權設定約定書其他約
    定事項第1 條已記載「擔保物提供人所提供之抵押物擔保範
    圍，包括債務人對抵押權人現在及將來所負在本抵押權設定
    契約書所定債權最高限額內之借款、票據、墊款、保證、信
    用卡款及其他一切債務及其利息、遲延利息、違約金、實行
    抵押權費用與因債務不履行而發生之損害賠償」等語，故被
    上訴人對鍾瑞美所有之現金卡及信用保證貸款債權仍屬系爭
    抵押權所擔保之債權，有優先受償之權利。被上訴人之前身
    寶華銀行雖將系爭債權出售讓與上訴人，惟被上訴人所有之
    現金卡及信用貸款、保證等債權並未就此有拋棄抵押權擔保
    之意，更無依民法第758 條、第764 條規定，辦理拋棄抵押
    權之塗銷登記。又依民法第869 條第1 項規定，以抵押權擔
    保之債權，如經分割或讓與一部者，其抵押權不因此而受影
    響，是以兩造向執行處所陳報之債權，均屬系爭房地最高限
    額抵押權之擔保範圍。從而系爭房地所擔保之抵押權於95年
    11 月16 日確定，法院製作分配表時，依法將被上訴人現金
    卡、信用貸款及保證等債權與上訴人系爭債權依比例分配，
    優先受償，並無不當。原審駁回上訴人於原審之請求，係屬
    妥適，上訴人提起本件上訴，為無理由等語，資為抗辯。並
    聲明：上訴駁回。
三、兩造不爭執之事項：
（一）被上訴人之前身寶華銀行於97年4 月29日將系爭債權讓與
      上訴人，讓與之債權結算至96年3 月30日止，為本金
      1,044,532 元暨依原契約約定之利息、遲延利息、違約金
      及墊付費用等，並含擔保物權及其他一切從屬權利。
（二）被上訴人因喜悅坐月子外送有限公司於93年12月16日、94
      年9 月28日邀鍾瑞美為連帶保證人，向被上訴人申貸之借
      款未獲清償，以及鍾瑞美於93年11月10日向被告申辦信用
      卡及現金卡申請借款未清償，對鍾瑞美擁有上開3 筆債權
      ，為系爭抵押權原所擔保之債權。
四、爭執事項：
（一）原寶華銀行轉讓予上訴人之債權是否包含寶華銀行對鍾瑞
      美之全部擔保物權？
（二）被上訴人承受寶華銀行之全部資產負債，有無包含鍾瑞美
      原積欠寶華銀行之現金卡、信用貸款保證等之債權及其擔
      保物權？
五、法院之判斷：
（一）經查，鍾瑞美為擔保其向寶華銀行所借貸之房屋貸款，而
      提供門牌號碼為高雄縣鳳山市○○路96巷2-1 號之房地，
      設定本金最高限額138 萬元之抵押權予寶華銀行，渠等抵
      押權設定契約書其他約定事項第1 項並約定：「擔保物提
      供人所提供之本抵押物之擔保範圍，包括債務人對抵押人
      寶華商業銀行股份有限公司（即寶華商業銀行包括總行即
      所屬各分支機構）現在（包括過去所負現在尚未清償）及
      將來所負在本抵押權設定契約書所定債權最高限額內（包
      括新台幣及各種外幣）之借款、票據、墊款、保證、信用
      卡及其他一切債務（另立之授信等契據視為本約定之附件
      ，其效力同於本約定）及其利息、遲延利息、違約金、實
      行抵押權費用、訴訟費用與因債務不履行而發生之損害賠
      償。」等語，此有系爭執行事件卷宗所附之抵押權設定契
      約書1 份附卷可查。足認鍾瑞美所積欠寶華銀行之房屋貸
      款、保證債務、信用卡債務、信用貸款等債務及所延生之
      利息、違約金、訴訟費用與因債務不履行所發生之損害，
      均為上開最高限額抵押權擔保效力所及。
（二）次查，被上訴人將上開最高限額抵押權所擔保之房屋貸款
      債權自總債權內分割而出，單獨出售讓與上訴人，依擔保
      物權不可分性及民法第881 條之1 「稱最高限額抵押權者
      ，謂債務人或第三人提供其不動產為擔保，就債權人對債
      務人一定範圍內之不特定債權，在最高限額內設定之抵押
      權。最高限額抵押權所擔保之債權，以由一定法律關係所
      生之債權或基於票據所生之權利為限。」之規定，與上開
      其他約定事項第1 條之約定，上訴人上開受讓債權仍為上
      開最高限額抵押權之擔保效力所及。同理，被上訴人對於
      承受寶華銀行對於鍾瑞美之保證債權、信用卡債權及信用
      貸款債權，合計共512,300 元，亦可依上開約定及民法規
      定享有上開最高限額抵押權之擔保效力。
（三）上訴人雖主張被上訴人承受之上開3 筆債權不在系爭最高
      限額抵押權之擔保效力之內，並舉中央存款保險公司於98
      年10月13日以存保清理字第0980021078號之函文為證。惟
      查：
   1、依上開函文第二項所載「（一）寶華商業銀行與元大國際
      資產管理股份有限公司於97年2 月4 日簽訂不良債權買賣
      合約，據其中第1.1.14、1.1.25、8.13及8. 17 等條文意
      旨所載，除該合約另有明文規定外，寶華商業銀行不得再
      對元大國際資產管理股份有限公司所受讓不良債權下之擔
      保品主張或行使任何貸款檔案下之權利或利益；惟寶華商
      業銀行名下如有符合該合約10.17 條所載6 款例外情形之
      不良債權，仍係擔保文件下所生之擔保利益所擔保。前述
      不良債權買賣合約內容皆於資料審閱期期間揭露予元大國
      際資產管理股份有限公司，該公司並於該合約第11.2、11
      .3條聲明其已自行評估不良債權資產組合受清償之可能性
      ，各競標者於決標前資料審閱期間即已取得合約，對前述
      規定皆應明瞭」等內容可知，本件被上訴人自寶華銀行所
      承受之保證債權及信用卡、現金卡（無擔保信用貸款）等
      3 筆合計512,300 元之債權，係屬同條約第10.17 條所載
      6 款例外情形中之第2 、3 款不良債權，則被上訴人就上
      開債權自得受擔保文件下所生之擔保利益所擔保。
   2、此外，同函文第（四）項所稱「寶華商業銀行與新加坡星
      展銀行股份有限公司於97年2 月4 日簽訂概括讓與及承受
      合約，寶華商業銀行於該合約附件二所列之不良債權、其
      擔保物權及相關之權利及利益，屬該行保留資產，並非新
      加坡星展銀行股份有限公司承受範圍。... 新加坡星展銀
      行股份有限公司從未承受上揭不良債權及擔保物權之權利
      及利益。」等語，係指上訴人所受讓之房屋貸款債權係上
      開附件二所列之不良債權之一，已由上訴人所受讓，被上
      訴人自不得再就上開房屋貸款債權及從屬之擔保權利主張
      概括承受，此為當然之理論。
   3、 再按，物權除法律另有規定外，因拋棄而消滅；不動產
      物權，依法律行為而取得、設定、喪失及變更者，非經登
      記，不生效力，民法第764 條、第758 條亦有明文。按抵
      押權屬不動產物權之一種，其拋棄及讓與均係法律行為，
      依民法第758 條規定，非經登記不生喪失、取得、變更之
      效力。上訴人雖主張被上訴人既已於96年6 月30日結算系
      爭債權，可認被上訴人已有拋棄抵押權擔保之意等語，惟
      查，被上訴人雖將系爭債權讓與上訴人，惟就被上訴人所
      有之現金卡及信用貸款、保證等債權，並未辦理拋棄其抵
      押權擔保之塗銷登記，有執行卷宗所附之不動產登記謄本
      可佐，自不生拋棄抵押權之效力；況依民法第869 條第1
      項規定，以抵押權擔保之債權，如經分割或讓與其一部者
      ，其抵押權不因此而受影響，依上揭條文，被上訴人雖將
      系爭房貸債權讓與上訴人，然尚難據此即認被上訴人就其
      他債權便有拋棄抵押權擔保之意思，上訴人之主張，不足
      採信。
   4、綜上所述，中央存款保險公司上開函文並未表示排除被上
      訴人所承受上開3 筆債權受上開最高限額抵押權擔保之物
      權效力，且上訴人與寶華銀行所簽訂之債權讓與契約，亦
      未約定排除被上訴人就鍾瑞美上開所積欠現金卡、用用貸
      款及擔保等債務亦受系爭最高限額抵押權所擔保之效力，
      故兩造分別自寶華銀行所受讓及概括承受之債權均同為上
      開最高限額抵押權之擔保效力所及，執行法院將之依債權
      比例同列優先受償債權並無違法之處，原審因而判決駁回
      上訴人於原審之請求，認事用法均無不當，應予維持。上
      訴意旨指摘原判決不當應予廢棄改判云云，為無理由，應
      予駁回。
六、本件事證已臻明確，兩造其餘主張陳述及所提之證據，經本
    院斟酌後，認與判決結果不生影響，均毋庸再予論述，附此
    敘明。
七、據上論結，本件上訴為無理由，依民事訴訟法第436 條之1
    第3 項、第449 條第1 項、第78條，判決如主文。
中    華    民    國    99    年    1     月    13    日
            民事鳳山分庭審判長法  官  楊富強
                              法  官  林意芳
                              法  官  吳文婷
正本係照原本作成。
本判決不得上訴。
中    華    民    國    99    年    1     月    14    日
                              書記官  林仕興


司法院資訊處製作；財團法人民間司法改革基金會備份。
